【裁判字號】    99,上易,1787
【裁判日期】    991021
【裁判案由】    詐欺
【裁判全文】
臺灣高等法院刑事判決                99年度上易字第1787號
上  訴  人  臺灣臺北地方法院檢察署檢察官
被      告  甲○○
上列上訴人因被告詐欺案件，不服臺灣臺北地方法院98年度易字
第3597號，中華民國99年6月30日第一審判決（聲請簡易判決處
刑案號：臺灣臺北地方法院檢察署97年度偵緝字第2501號、第25
02號），提起上訴，本院判決如下：
    主  文
上訴駁回。
    理  由
一、本件聲請簡易判決處刑意旨略以：被告甲○○依一般社會生
    活之通常經驗，本可預見將帳戶之存摺、提款卡、印章、密
    碼提供不相識之人，可能幫助犯罪集團作為不法取得他人款
    項之用，竟不違背其本意，而基於幫助他人詐欺之不確定故
    意，於民國（下同）97年4月初，將其向臺北富邦商業銀行
    和平分行（以下簡稱臺北富邦銀行和平分行）申設之帳號
    000000000000號帳戶（以下簡稱系爭帳戶）之提款卡（含密
    碼），在臺北市○○○路附近，以不詳代價交付予真實姓名
    年籍不詳之成年男子，該成年男子取得上開帳戶資料後，即
    與其餘真實姓名年籍不詳之犯罪集團成員，基於意圖為自己
    不法所有之犯意聯絡，由該集團成員於97年4月26日，分別
    電告乙○○、丙○○佯稱渠等向網路購物台購物之付款方式
    ，因作業資料錯誤，要到提款機操作止付動作，使乙○○、
    丙○○陷於錯誤，依指示至台北富邦商業銀行提款機操作按
    鍵，誆騙乙○○、丙○○分別匯出新臺幣（下同）16萬7000
    元、8萬3000元至被告上開帳戶內，嗣乙○○、丙○○操作
    後察覺有異始知受騙，報警循線追查始悉上情，因認被告涉
    有刑法第339條第1項、第30條第1項幫助詐欺取財罪嫌。
二、按犯罪事實應依證據認定之，無證據不得認定犯罪事實，不
    能證明被告犯罪者，應諭知無罪之判決，刑事訴訟法第154
    條第2項、第301條第1項定有明文；又認定犯罪事實所憑之
    證據，雖不以直接證據為限，間接證據亦包括在內；然而無
    論直接或間接證據，其為訴訟上之證明，須於通常一般之人
    均不致有所懷疑，而得確信其為真實之程度者，始得據為有
    罪之認定，倘其證明尚未達到此一程度，而有合理之懷疑存
    在時，自應為被告無罪之判決，最高法院76年台上字第4986
    號判例意旨可資參照。
三、聲請簡易判決處刑意旨認被告甲○○有幫助詐欺取財之犯行
    ，無非係以被告甲○○之供述、證人即被害人乙○○、丙○○之證述被告之臺北富邦商業銀行基本資料表、存摺影本、
    交易明細表、提款卡影本、臺北富邦銀行和平分行97年6月
    16日北富銀和字第9704800155號函等為其論據。訊據被告甲○○固供承申請開立系爭帳戶，嗣於97年4月18日向臺北富
    邦銀行和平分行申請補發系爭帳戶提款卡及存摺之情，惟堅
    詞否認有何幫助詐欺取財犯行，辯稱：伊於97年4月15日見
    中國時報G12版分類廣告欄刊登代辦貸款之廣告，因伊信用
    不良，無法順利貸款，遂依廣告留存之0000000000號電話與
    自稱「劉先生」之不詳姓名年籍男子聯絡，並依對方指示於
    97年4月18日前往臺北富邦銀行和平分行申請補發先前遺失
    存摺、提款卡及重新設定印鑑，其後，伊僅將補發之存摺影
    本及身分證影本交付予劉先生，並未交付存摺及提款卡，不
    知對方係以何方式自伊系爭帳戶提領款項，亦無基於幫助詐
    欺犯意而交付提款卡、密碼與詐欺集團成員之行為等語。經
    查：
(一)、被告於94年9月5日向臺北富邦銀行和平分行申請開立系爭帳
    戶並取得提款卡、存摺，另於97年4月18日向臺北富邦商業
    銀行和平分行申請補發系爭帳戶提款卡及存摺等情，業據被
    告於偵審中供述屬實，並有卷附之臺北富邦銀行和平分行97
    年5月15日北富銀和字第9704800119號函及97年6月16日北富
    銀和字第9704800155號函附系爭帳戶申請資料、交易明細（
    見97年度偵字第15822號卷第19頁以下、97年度偵字18251號
    卷第7頁以下）、存摺影本（見97年度偵緝字第2501號卷第
    40 頁以下、97年度偵緝字第2502號卷第27頁以下）、臺北
    富邦銀行和平分行99年1月15日北富銀和字第904800004號函
    及所附金融卡掛失補發申請書暨約定書、存摺/印鑑掛失（
    更換）申請書等可資佐證。其次，被害人乙○○於97年4月
    25日下午5時08分許，接獲自稱網路賣家之不詳姓名年籍之
    人來電，佯稱先前乙○○在電視購物頻道購物之付款方式被
    設定為分期付款，要求乙○○前往自動櫃員機操作取消，乙○○因而陷於錯誤，依指示操作自動櫃員機，提領現金16萬
    7000元後，自97年4月26日上午8時50 分許起至同年27日下
    午4時54分許止，分7次以自動櫃員機存入被告系爭帳戶內；
    另被害人丙○○於97年4月27日下午4時37分許，接獲自稱網
    路賣家員工之不詳姓名年籍男子來電，佯稱先前丙○○在網
    路上購買衣服之付款方式因該公司作業疏失設定為分期付款
    ，要求丙○○前往自動櫃員機操作止付，丙○○因而陷於錯
    誤，依該男子指示操作自動櫃員機，領取現金8萬3000元後
    ，分4次以自動櫃員機存入被告系爭帳戶內等情，業據證人
    即被害人乙○○、丙○○於警訊中分別證述屬實，並有卷附
    自動櫃員機交易明細表、網路拍賣得標通知、系爭帳戶交易
    明細等可資佐證，是被告上開帳戶確有遭詐騙集團作為人頭
    帳戶使用，並有被害人乙○○、丙○○遭詐騙轉帳匯款至被
    告上開帳戶之事實，固堪認定。
(二)、訊據被告則以其因信用不良，始依廣告刊登之代辦貸款廣告
    所留存之電話與自稱與「劉先生」聯絡，並應對方要求前往
    臺北富邦銀行和平分行申請補發先前遺失存摺、提款卡及重
    新設定印鑑等語置辯，並提出廣告報紙乙份附卷為憑。經查
    ：依卷附被告所提出之中國時報97年4月15日G12版分類廣告
    （見97年度偵緝字第2502卷第19至20頁）中，確有刊載「10
    -300萬、30分發卡、不限聯徵、不看負債、無業皆可、0000
    000000、蘇小姐專員」等招攬貸款內容之廣告，又依被告所
    提出其使用之行動電話通話明細（見97年度偵緝字第2502卷
    第23至26頁）中，自97年4月17日晚間10時44分04秒起至同
    年月18日下午3時39分16秒止亦有撥打該廣告刊登之聯絡電
    話0000000000號行動電話共11次，顯見被告確有撥打該廣告
    刊登之聯絡電話無誤，至於對於渠等對談之內容，雖無從自
    上開通聯紀錄中知悉，惟被告嗣後於97年4月17日晚間10時
    53分許、同年月18日下午3時32分許，曾先後電詢臺北富邦
    銀行有關存摺、印鑑及卡片遺失後，如何辦理補發作業，及
    詢問該行是否有辦理現金卡或其他業務等情，有該行資訊暨
    作業本部客戶服務部99年2月3日客服字第4號便箋在卷可稽
    （見原審卷第33頁），是以衡諸常情，苟被告與刊登辦理貸
    款廣告之詐騙集團成員約定以提供系爭帳戶之方式賺取不詳
    之代價，則其應無再向銀行查詢該銀行是否有辦理現金卡及
    其他業務之必要；再參以被告所辯因為辦理貸款之事與對方
    聯繫，嗣並依其指示申請補發系爭帳戶之存摺、提款卡及重
    新設定印鑑，其後復於97年4月18日下午3時32分許，打電話
    詢問富邦銀行客服電話00-00000000號，確認該行已無申辦
    現金卡業務，始知遭佯稱可代辦富邦銀行現金卡之劉先生欺
    騙，並再以0000000000號行動電話聯絡劉先生表示不欲委託
    其辦理貸款，及再度聯絡臺北富邦銀行人員，告知提供他人
    存摺影本，經銀行人員告以僅提供影本應無太大關係等語之
    過程，核與其所提出之上開行動電話通話明細，即97年4月
    17日晚間10時44分04秒許第1次與0000000000號行動電話聯
    絡後，即於同日晚間10時49分18秒撥打臺北富邦銀行之00-0
    0000000號金融卡掛失專線，其後翌（18）日又與000000000
    0號行動電話有8次通聯紀錄，18日下午3時29分34秒、3時30
    分09秒再撥打臺北富邦銀行之00-00000000號電話銀行理財
    服務系統電話及前揭00-00000000號電話，嗣於同日下午3時
    36分37秒、3時39分16秒又有2次與0000000000號行動電話通
    聯之紀錄，同日下午3時47分20秒再撥打電話予臺北富邦銀
    行之00-00000000號金融卡掛失專線，此後直至通話明細所
    能顯示之97年4月24日止，均無再撥打電話與0000000000號
    、00-00000000號、00-00000000號電話之通聯紀錄，大致相
    符，自足認被告所辯係為辦理貸款而與刊登廣告之自稱「劉
    先生」之人聯繫，經依其指示申請補發系爭帳戶之存摺、提
    款卡等物，而後再與銀行確認結果發現該行並無申辦現金卡
    業務，始知有疑等情，堪信為真。
(四)、又被告迭於偵審中均一致供承：伊僅有將新補發之存摺影本
    及身分證影本在臺北市○○○路附近之麥當勞餐廳內交付予
    對方，並無交付存摺、提款卡之正本等語，並於原審審理中
    提出其所持有之存摺、提款卡正本為證（存於原審卷末證件
    存置袋內），而該提款卡經原審送交臺北富邦商業銀行和平
    分行確認結果，經該行覆以：上開被告提出之提款卡乃被告
    於97年4月18日補發之新提款卡，該卡於補發當日開卡完畢
    ，舊卡於新卡開啟後自動失效等情，有該行99年2月6日北富
    銀和字第099480A100004號函在卷可稽，則依上開函文所示
    ，如欲以提款卡自被告之系爭帳戶提領款項，必當持有被告
    所重新申請補發之該提款卡始得為之，然再經原審函詢臺北
    富邦商業銀行和平分行，要求該行判讀被害人乙○○、丙○○分別於97年4月26日、4月27日受詐騙後存入被告系爭帳戶
    之款項，其後遭人以提款卡提領，上開提款行為是否即為被
    告所持有之該提款卡，抑或有他人仿造提款卡提領之情形，
    該行則函覆：97年4月24日（當日4筆提款係提領另案被害人
    李德振存入之2筆5萬元、共計10萬元之款項）、4月25日、4
    月26日（係提領乙○○存入之款項中10萬元部分）、4月27
    日（係提領丙○○存入之8萬3000元及乙○○存入之其餘6萬
    70 00元）之CD提款皆係以金融卡之磁條交易，且交易序號
    皆有連續性，應為同卡交易，另隨文檢附之金融卡之晶片內
    容，與該行發行之卡片一致，但磁條已毀損，機器無法讀取
    ，所以無法判斷是否有他人仿造磁條內容，有該行99年5月
    31日北富銀和字第099480A10082號函在卷可稽，是以被害人
    乙○○、丙○○遭詐騙後存入被告系爭帳戶之款項，雖可確
    定係遭人以提款卡自被告系爭帳戶中提領，且非被告之舊提
    款卡所為，惟仍無從確定係被告持有之新提款卡，抑或他人
    持仿造磁條內容後製成偽卡而提領所為，是自難以被害人之
    款項係存入被告系爭帳戶後再遭人以提款卡提領之情節，即
    遽認被告有提供提款卡供詐騙集團成員使用之幫助詐欺犯行
    ；其次，系爭帳戶於97年4月27日下午6時06分52秒，最後一
    筆款項以自動櫃員機存入現金16100元，系爭帳戶之餘額亦
    達4萬0159元之多等情，此亦有系爭帳戶往來明細在卷可稽
    （見97 年度偵字第15822號卷第26頁）可稽，是衡以常情，
    苟系爭帳戶為被告所預見詐騙集團將用以作為犯罪使用而提
    供，則該帳戶於詐欺集團使用詐騙手段，騙取被害人匯入款
    項後，通常均會儘速將人頭帳戶內之款項以提款卡提領完畢
    ，縱然人頭帳戶因被害人通報受詐騙事實而遭凍結管制，致
    無法提領，詐欺集團成員亦應會對於作案工具之提款卡加以
    湮滅處理，殊無再聯絡提供帳戶之人頭，並將存有詐騙餘款
    之帳戶提款卡交還予人頭之理，是以依被告於案發後仍持有
    系爭帳戶之提款卡及存摺正本之情節以觀，核亦與一般人頭
    帳戶詐欺犯罪之態樣明顯有間。
(五)、按刑法第13條第1項及第2項所規範之犯意，學理上稱前者為
    確定故意或直接故意，後者稱不確定故意或間接故意，二者
    之區隔為前者乃行為者明知並有意使其發生，故對於行為之
    客體及結果之發生，皆有確定之認識，並促使其發生；後者
    為行為者對於行為之客體或結果之發生，並無確定之認識，
    但若其發生，亦與其本意不相違背。又按刑法第30條之幫助
    犯，係以與正犯有共同之認識而幫助實施為要件，若於正犯
    之犯罪無共同之認識者，即不能謂有共犯之關係。故刑法上
    幫助之行為，須有幫助他人犯罪之意思，如無此種故意，基
    於其他原因，以助成他人犯罪之結果，尚難以幫助論。若幫
    助之人，誤信為正當行為，並無違法之認識，則其行為縱予
    正犯以助力，尚難遽令負幫助之罪責（最高法院18年上字第
    287號、20年上字第1022號、20年上字第1828號判例意旨參
    照）。是以刑法並不承認過失幫助之存在，從犯之成立，須
    有幫助之故意，亦即必須認識正犯之犯罪行為而予幫助者，
    始足當之。本件被告既係為申辦貸款而依劉先生之指示申請
    補發系爭帳戶之存摺、提款卡，而依卷內又查無其他證據可
    認被告除交付其所自稱之存摺及身份證影本外，另有交付用
    以提領款項之提款卡予詐騙集團，以供提領款項；再依卷附
    系爭帳戶之往來明細（見97年度偵字第15822號卷第26頁）
    ，其中於97年4月26日有以提款卡轉入2000元、97年4月27
    日有以提款卡轉出30000元之紀錄，嗣經原審函詢臺北富邦
    商業銀行和平分行，其中97年4月26日轉入2000元之該筆款
    項係自上海商業銀行00000000000000號帳戶轉入，另97年4
    月27日轉出30000元之該筆款項係轉至合作金庫銀行0000
    000000000號帳戶，有該行99年1月15日北富銀和字第9048
    00004號函在卷可稽，復經原審再函詢上海商業銀行、合作
    金庫銀行，該二行分別覆稱上海商業銀行000000000000 00
    號帳戶係為許淞棋申請之帳戶，合作金庫銀行000000000000
    0號帳戶係為林國瑞申請之帳戶，有上海商業儲蓄銀行中壢
    分行99年2月24日上中壢字第0990000044號函、合作金庫商
    業銀行南永康分行99年3月3日（99）合金南永營字第0990
    000636號函在卷可稽，其中林國瑞部分，經認定上開合作金
    庫銀行0000000000000號帳戶由林國瑞於97年4月27日前某日
    將存摺、提款卡、密碼交付予他人，而犯幫助詐欺取財罪，
    經臺灣臺南地方法院以97年度易字第1895號判決判處有期徒
    刑3月確定，亦有上開刑事判決書、起訴書、臺灣高等法院
    全國前案簡列表可稽；嗣原審並傳喚證人林國瑞、許淞棋（
    更名為許錞祿）到庭作證，渠二人皆證稱不認識在庭被告等
    語（見原審99年5月13日審判筆錄），則對於被告系爭帳戶
    之往來銀行交易，亦查無被告與帳戶交易之其他帳戶有何實
    施幫助詐欺之關聯，是以自難遽以被告提供系爭帳戶存摺影
    本及身分證影本予自稱劉先生之人，即可預見該男子日後會
    將其銀行帳戶供作所屬詐騙集團成員使用，或詐欺犯罪集團
    成員將之用以作為詐騙被害人之工具，而認被告有幫助詐欺
    之犯意。
六、原審法院經詳細調查、審理後，基於同上之認定，而為被告
    無罪判決之諭知，經核並無違誤，應予維持。檢察官上訴意
    旨指稱：(一)、被告甲○○於偵審期間，就詢問本案帳戶之相
    關情節時即主動自承：曾於97年4月15日依代辦貸款之廣告
    與不詳人士聯絡，並依對方要求於同年月18日申請補發本案
    帳戶之存摺、提款卡及設定印鑑等語，而原審亦認被告確於
    97年4月18日向銀行辦理金融卡及存摺掛失、補發等情，則
    被告既主動陳稱係依不詳人士要求補辦帳戶之提款卡及存摺
    ，卻辯稱僅將新補發之存摺影本及身份證影本交付對方而未
    交付提款卡原本云云，其辯詞已屬可疑而無足採信，原審認
    定被告所辯自始一致而為被告有利之認定，有違論理法則；
    (二)、再者，本案依被告所述代辦貸款之情節，係於報紙上見
    廣告後，依廣告上所載電話0000000000號去電聯絡後，即照
    對方指示辦理銀行帳戶之存摺、提款卡掛失補發，直到親向
    銀行客服電話確認始知遭騙等情，而經原審調閱被告使用之
    門號與上開0000000000號門號之通聯紀錄，雖確於97年4 月
    17日至18日間互有通話，且與臺北富邦銀行理財系統客服電
    話紀錄之時間相符。然通話紀錄僅能證明被告曾與該門號使
    用者聯絡，至於通話內容為何則無從得知，究係代辦貸款事
    宜或提供帳戶金融卡過程等均未可知，若被告係與詐騙集團
    聯絡出賣、出借帳戶事宜，同樣亦會留有通聯記錄，故不能
    僅因曾有通話紀錄即斷定被告係無提供金融卡予他人之未必
    故意；再者，縱依卷附臺北富邦銀行客服來電紀錄顯示被告
    曾訊問是否有申辦現金卡或其它業務，亦與被告是否交付提
    款卡予不詳他人乙節無關，更難憑此排除被告係確認銀行並
    無辦理現金卡業務後，仍基於幫助詐欺之故意將提款卡交予
    不詳他人，是原審判決自有理由不備之違誤；(三)、又依原審
    判決之認定，本案被害人遭詐騙後存入被告系爭帳戶之款項
    ，確係遭人以提款卡提領，且非被告補發前之提款卡所為等
    情，則被告現持有之補發後提款卡，自可認曾交付詐欺集團
    所持有而使用，亦難排除被告與詐欺集團成員間有犯意聯絡
    或行為分擔而現仍持有提款卡，原審遽認詐欺集團「無再聯
    絡人頭，將尚留有餘款之帳戶提款交還人頭之理」等語，尚
    無事理為憑，自屬率斷。甚者，原審判決理由中所認「被告
    縱有短暫交付提款卡正本供人製成偽卡，亦無幫助詐欺取財
    之故意」等語，亦未見具體事證說明何以被告暫時交付提款
    卡予他人並無基於幫助詐欺之故意？其論理顯有失當。(四)、
    末以，衡酌詐欺集團為確保犯罪所得款項得以保全，皆以收
    購他人存摺、提款卡或以偽造之身分證辦理存摺、提款卡之
    方式取得存摺、提款卡，絕無持他人遺失或遭竊或遭騙之存
    摺、提款卡來作為匯款之用及逃避警方追緝之理，否則犯罪
    所得之款項，豈不隨時處於遭他人提領或遭凍結之危險狀態
    ？殊難想像詐欺集團耗費時間、成本去偽造不知情他人之帳
    戶提款卡磁條，而甘冒偽造之提款卡無法使用或款項隨時遭
    人提領等風險，是以本案原審所稱「無法排除被告之提款卡
    遭人仿造磁條內容製成偽卡」等情，顯有不合事理之處，自
    有違誤。惟查：原判決已就檢察官起訴之論據，均詳予調查
    ，並已依據卷內證據資料，逐一指駁，併說明其證據證明力
    判斷之心證理由，公訴人上訴意旨所認原判決違誤諸端，除
    以違反論理、事理論述之事由外，亦未能積極舉證被告確有
    幫助詐欺之犯行，則公訴人上訴理由，尚無從使本院得以確
    信被告確有上開詐欺之犯行，是以原審基此以不能證明被告
    犯罪，而諭知被告無罪之判決，經核並無違誤。檢察官上訴
    意旨猶執陳詞指摘原判決不當，為無理由，應予駁回。
據上論斷，應依刑事訴訟法第368條，判決如主文。
本案經檢察官曾俊哲到庭執行職務。
中    華    民    國    99    年    10   月    21    日
            刑事第二十三庭審判長法  官 童有德
                                法  官 陳祐治
                                法  官 徐蘭萍
以上正本證明與原本無異。
不得上訴。
                                書記官 林月蓉
中    華    民    國    99    年    10   月    21    日

司法院資訊處製作；財團法人民間司法改革基金會備份。
